臺灣雲林地方法院刑事判決　　　　　　　96年度簡上字第89號
上　訴　人
即　被　告　甲○○
上列被告因違反動產擔保交易法案件，不服本院虎尾簡易庭96年
度虎簡字第45號中華民國96年3 月28日第一審刑事簡易判決（聲
請簡易判決處刑書案號：95年度偵字第5855號），提起上訴，本
院管轄之第二審合議庭認應依通常程序審理，逕為第一審判決如
下：
    主  文
原判決撤銷。
甲○○無罪。
    理  由
一、聲請簡易判決處刑書意旨略以：被告甲○○於民國94年5 月
    16日，向遠東國際商業銀行台北民權分行（下稱遠東銀行）
    以設定動產抵押方式，貸款新臺幣（下同）340,000 元，購
    買車牌號碼J7-9939 號自小客車，約定自94年6 月17日起，
    至97年5 月17日止，以每月為一期，每期付12,614元，共分
    36期付清，約定車輛應停放雲林縣崙背鄉阿勸村7 鄰鹽園61
    之1 號住處，且在分期款付清前，不得任意將標的物遷移、
    出賣、出質、移轉或為其他處分。詎甲○○自第13期即95年
    6 月17日起未再付款，並意圖為自己不法之利益，未告知遠
    東銀行即遷移不明，致生損害於遠東銀行（遠東銀行於95年
    6 月22日，將對被告之債權及動產抵押權讓與和潤企業股份
    有限公司《以下簡稱和潤公司》）。因認被告涉犯違反動產
    擔保交易法第38條罪嫌云云。
二、按犯罪事實應依證據認定之，無證據不得認定犯罪事實。又
    不能證明被告犯罪者，應諭知無罪之判決，刑事訴訟法第15
    4 條第2 項、第301 條第1 項分別定有明文。又檢察官就被
    告犯罪事實，應負舉證責任，並指出證明之方法。刑事訴訟
    法第161 條第1 項亦有明文。因此，檢察官對於起訴之犯罪
    事實，應負提出證據及說服之實質舉證責任。倘其所提出之
    證據，不足為被告有罪之積極證明，或其闡明之證明方法，
    無從說服法官以形成被告有罪之心證，基於無罪推定之原則
    ，自應為被告無罪判決之諭知（最高法院92年度台上字第12
    8 號判例參照）。
三、查本件公訴人認被告涉有前揭犯行，無非以(一)貸款借據暨動
    產抵押契約書；(二)動產擔保設定登記申請書；(三)應收展期餘
    額表及(四)被告之警詢及檢察官訊問筆錄等為其證明方法，並
    於本院聲請詰問和潤公司法務人員乙○○。被告坦承於上揭
    時、地，以動產抵押方式購車等情不諱。惟否認有何違反動
    產擔保交易法犯行。辯稱：車停在家，未遷移不明等語。經
    查：
  (一)被告於94年5 月16日，向遠東銀行以設定動產抵押方式，貸
    款340,000 元，購買車號J7-9939 號自小客車，約定自94年
    5 月17日起，至97年5 月17日止，以每月為一期，每期付12
    ,614 元 ，共分36期付清，約定車輛應停放雲林縣崙背鄉阿
    勸村鹽園61之1 號住處，且僅依約繳付12期之事實，業據被
    告於本院坦承不諱，並有貸款借據暨動產抵押契約書、動產
    擔保設定登記申請書及應收展期餘額表等在卷可稽，足認被
    告此部分自白與事實相符，堪以採信。然被告是否確有遷移
    動產擔保標的物犯行，則應另有積極證據證明，本院自難僅
    以被告未付款，即為其涉犯上開犯行，合先敘明。
  (二)證人乙○○於本院證稱：於95年7 月10日後，因被告未繳納
    貸款，無法以電話聯絡，公司派我至雲林縣崙背鄉阿勸村鹽
    園61之1 號查訪，曾查訪三次，均未見車輛停放在約定處所
    ，第一次於早上10點多，第二次於中午過後，第三次係於95
    年7 月中旬某日下午二點多，前二次沒有留通知單，第三次
    留下通知單，但被告也沒有與我們聯絡。曾委託他人尋找車
    輛，但未尋獲。於95年12月12日到地檢署開完庭出去，才看
    到車輛，那天被告在法庭外面，將車輛還給公司等語甚詳（
    詳本院卷26至28頁）。是證人乙○○於95年7 月10日起，至
    同月中旬，三次至約定停放地點查訪，未發現車輛，即認為
    被告已將車輛遷移不明，和潤公司因而提出告訴。然動產擔
    保交易法所定之「遷移、出賣、出質、移轉、抵押或其他處
    分」等態樣，本質上均具有隱匿動產標的物，不讓債權人發
    現，或產生使債權人對標的物索償困難之特性。而本案動產
    標的物為車輛，依其通常使用方式，本係供作交通工具使用
    ，與價值昂貴且笨重之工廠機器有異，自難期待在設定動產
    抵押後，便自始停放在約定地點，而不依物之本質為通常使
    用。依此，本院無法排除證人乙○○三次至約定地點處所查
    訪時，該車輛正由被告或其家屬使用中之可能性。是證人乙
    ○○於95年7 月10日起三次至約定地點查訪，未發現車輛，
    亦難據此推斷該車確已遷移不明，而非由被告或其家屬駕車
    外出。依證人乙○○上揭證述，難為不利於被告之認定。
  (三)又告訴人和潤公司於95年9 月12日提出告訴後，經檢察官於
    同年12月12日傳喚被告到庭時，被告尚駕駛上開車輛應訊，
    以致於開完庭後，車輛交由證人乙○○取回。可見，被告若
    具有將車輛遷移他處，使債權人追償困難之不法意圖，自無
    必要駕駛上開車輛，到地檢署接受訊問。是被告在告訴人提
    出告訴前，是否已將標的物遷移不明，實有可疑。況且，被
    告向遠東銀行借款340,000 元，於設定動產抵押後，已繳付
    12期，共151,368 元，係從95年6 月17日以後，才未繳款等
    情，亦據被告於警詢供述甚詳（詳偵卷6 頁）。是以，依被
    告已履行原貸款之三分之一，所繳付金額，占原貸款金額約
    44.5﹪。其是否有不法所有意圖，亦有可疑。告訴人和潤公
    司於95年6 月17日未依約繳納本息後，於95年7 月10日起，
    派員三次至約定地點查訪，未發現車輛，即認為被告已將車
    輛遷移不明，並於同年9 月12日提出刑事告訴，實屬過速，
    亦屬率斷。
  (四)至於證人乙○○於本院尚證稱：被告開完偵查庭後，將車交
    還時，說車放在朋友家等語（詳本院卷28頁）。然此部分證
    詞，係在證明被告審判外之供述，此部分供述之真實性，仍
    待其他積極證據佐證。況且，上開車輛在被告佔有使用中，
    在難以認定被告存在不法所有意圖之情形下，本來就有權利
    自由使用。況且，被告將車輛放在友人住處之目的及時間等
    細節為何，亦屬不明。本院實難僅以證人乙○○上開證詞，
    即推斷被告在不詳時間，將車輛遷移至不詳友人之不詳住處
    ，進而對被告予以論罪科刑。
  (五)綜上所述，檢察官指出之證明方法，僅得證明被告未依約繳
    付本息，但無法證明其有遷移動產抵押標的物之犯行及不法
    所有之意圖。此外，復查無其他積極證據，足資證明被告有
    公訴人所指前揭犯行。被告犯行部分，應屬不能證明，自應
    宣判被告無罪。
四、原審以被告罪證明確，因予論罪科刑，固非無見。惟查，依
    現存證據，無法證明被告犯罪，自應為被告無罪之判決。原
    判決未能斟酌及此，對被告論罪科刑，顯有違誤，被告上訴
    意旨，指摘及此，為有理由，自應由本院將原判決關於被告
    違反動產擔保交易法犯行，撤銷改判被告無罪，以昭公允。
據上論斷，應依刑事訴訟法第455 條之1 第3 項、第452 條、第
369 條第1 項前段、第2 項、第364 條、第301 條第1 項，判決
如主文。
本案經檢察官蕭如娟到庭執行職務
中　　華　　民　　國　　96　　年　　5 　　月　　31　　日
                  刑事第二庭    審判長法  官  林輝煌
                                      法  官  李貞瑩
                                      法  官  柯志民
以上正本證明與原本無異。
如不服本判決，應於判決收受後10日內，向本院提出上狀（須附
繕本）。
                                      書記官  魏輝碩
中　　華　　民　　國　　96　　年　　5 　　月　　31　　日
